臺灣高等法院刑事判決　　　　　　　　96年度上訴字第4598號
上　訴　人
即　被　告　甲○○
　　　　　　　　　　（現另案於臺灣臺北監獄執行）
指定辯護人　本院公設辯護人　周君穎
上列上訴人因強盜案件，不服臺灣士林地方法院96年度訴字第3
號，中華民國96年6月29日第一審判決（起訴案號：臺灣士林地
方法院檢察署95年度偵緝第511號），提起上訴，本院判決如下
：
    主  文
原判決撤銷。
甲○○攜帶兇器竊盜，處有期徒刑貳年，紅柄剪刀壹把沒收。
    事  實
一、甲○○前於民國91、92年間，曾因犯竊盜罪及施用第一級毒
    品、第二級毒品等案件，經臺灣士林地方法院分別判處有期
    徒刑1月10月及8月、5月確定，並合併定應執行刑為有期徒
    刑2年9月，於92年9月23日入監服刑，嗣於94年3月9日因縮
    短刑期假釋出監。
二、甲○○於假釋期間仍不知悔改，基於意圖為自己不法所有之
    犯意，於94年12月4日中午12時30分許，於騎乘機車行經乙
    ○○臺北縣淡水鎮○○街某號住處（為保護兒童，詳細住址
    詳卷）時，見乙○○住處鐵捲門拉起而室內鋁門未緊閉，瞧
    見乙○○住處內神桌上之土地公神像有以紅棉線懸掛金牌數
    面，屋內僅有乙○○2名分別僅8歲之陳○榮（86年12月００
    日生，真實姓名年籍詳卷）及6歲之陳○賓（88年9月００日
    生，真實姓名年籍詳卷）幼子在內，有機可趁，即先徒手推
    開乙○○住處之室內鋁門並侵入住宅後（所涉侵入住宅部份
    ，業據乙○○於原審言語辯論終結前撤回告訴，不另為公訴
    不受理之諭知），向陳○榮稱欲借2張衛生紙，待陳○榮取
    出衛生紙2張並交予甲○○後，甲○○即以手比向懸掛金牌
    之神像處，並向陳○榮表示可否借懸掛於該神像之金牌瞧一
    瞧，陳○榮不解其意，甲○○隨即自行走向該神像前，自其
    側背之皮包內取出客觀上可供兇器使用之紅柄剪刀1 把，並
    將繫於該神像上之紅棉線剪斷，而竊取金牌3面得逞，甲○
    ○得手後欲自該室內鋁門處離去之際，陳○榮隨即呼喊正於
    客廳旁房間內休息之父親乙○○，而陳○賓則向前拉住正欲
    離去之甲○○左手衣袖，阻止甲○○離去，並向甲○○稱「
    我們的東西要還給我們！」等語，甲○○未予理會，為逃遁
    將陳○賓撥開，趁機攜所竊得之金牌3面，騎乘機車逃逸。
    甲○○於竊得前述金牌後，即至臺北縣淡水鎮之「淡海當鋪
    」欲質當所竊得之金牌，因「淡海當鋪」負責人王漢質疑該
    金牌之來源後，甲○○即先離去，再至某不知名之當鋪，將
    所竊得之金牌質當後，得款花用。後因乙○○報警處理，員
    警循線至「淡海當鋪」查訪，而自「淡海當鋪」監視器內翻
    拍甲○○質當時之照片供陳○賓確認，並由員警於95年1月1
    3日下午4時，在臺北縣淡水鎮○○街處查獲甲○○，始悉上
    情。
三、案經臺北縣政府警察局淡水分局報請臺灣士林地方法院檢察
    署檢察官偵查起訴。
     理  由
壹、關於證據能力之說明：
一、按被告以外之人於審判外之言詞或書面陳述，除法律有規定
    者外，不得作為證據；又被告以外之人於審判外之陳述，雖
    不符合同法第159條之1至第159條之4之規定，但經當事人於
    審判程序同意作為證據，法院審酌該言詞陳述或書面陳述作
    成時之情況，認為適當者，亦得為證據。當事人、代理人或
    辯護人於法院調查證據時，知有第159條第1項不得為證據之
    情形，而未於言詞辯論終結前聲明異議者，視為有前項之同
    意，刑事訴訟法第159條第1項及第159條之5分別定有明文。
    查：本判決所引用之各該被告以外之人於審判外之陳述（包
    含書面陳述），雖屬傳聞證據，除下述二之部分外，當事人
    於原審，及本院審判期日中均表示同意作為證據方法而不予
    爭執，且迄至言詞辯論終結前亦未再聲明異議，本院審酌上
    開證據資料製作時之情況，尚無違法不當及證明力明顯過低
    之瑕疵，亦認為以之作為證據應屬適當，故揆諸前開規定，
    爰逕依刑事訴訟法第159條之5規定，認前揭證據資料均有證
    據能力，先予敘明。
二、再按被告以外之人於檢察事務官、司法警察官或司法警察調
    查中所為之陳述，與審判中不符時，其先前之陳述具有較可
    信之特別情況，且為證明犯罪事實存否所必要者，得為證據
    ，次按被告以外之人於偵查中向檢察官所為之陳述，除顯有
    不可信之情況者外，得為證據，刑事訴訟法第159條之2及第
    159條之1第2項分別定有明文。而所謂「可信之特別情況」
    ，係指由陳述者之外部客觀情況，觀察其是否出於真意陳述
    、有無違法取其證述等情事，並非對其陳述內容之證明力如
    何加以論斷，二者之層次有別，不容混淆。本件被告原審之
    辯護人以乙○○、陳○賓於司法警察調查時及檢察官偵查中
    所為之陳述，均屬審判外之陳述，而認該等證據均無證據能
    力云云。然查：
（一）乙○○於警詢時對於被告所竊取之金牌面數，與審判中所
      述略有不符，另陳○賓於警詢時曾稱：被告有持剪刀剪金
      牌、有用手拉住被告、並曾向被告表示「把我家金牌還給
      我！」且當時有受傷等情，而與其於原審對於案發當時之
      情節如其有無阻止被告離去、有無與被告身體接觸、金牌
      是屬何人所有等情均稱不知道或不清楚等情；參以乙○○
      係於其住處遭竊後，隨於當日（94年12月4日）下午1時35
      分許，即至派出所報案並製作筆錄，且製作筆錄時，員警
      亦尚未查知加害人（即被告）之真實身份，是乙○○於警
      詢所為之陳述，僅就其被害情節為陳述，當無有員警脅迫
      或誘導取證之疑，況乙○○於警詢筆錄製作完畢後，係經
      親閱確認無訛始按捺指印，益徵該等警詢筆錄係出於其真
      意所為之陳述，作成過程無不適當之情形。另陳○賓於警
      詢時，亦有其父親乙○○在場陪同，在客觀情況上，其於
      司法警察調查時既有父親陪同始為陳述，當無員警違法取
      證之疑。況其於警詢筆錄製作完畢後，亦經員警逐字朗讀
      ，並由乙○○、陳○賓確認後，始畫押並按捺指印，而陪
      同在場之父親亦簽名於其末，益徵該警詢筆錄之作成過程
      無不適當之情形。參酌上開意旨，乙○○及陳○賓於警詢
      所為之陳述均有證據能力。
（二）另被告於原審之辯護人稱：乙○○及陳○賓於偵查中向檢
      察官所為之陳述，均屬審判外之陳述，而認均無證據能力
      云云。然辯護人均未主張乙○○及陳○賓於偵查中向檢察
      官所為之陳述有任何違反其意願而陳述之情，亦未具體指
      出有何顯不可信之情形。況乙○○尚於偵查中以證人身份
      接受檢察官訊問，並已具結擔保其證詞之真實性，是辯護
      人前述所指，實有違誤。參諸上開說明，乙○○及陳○賓
      於偵查中向檢察官所為之陳述，亦有證據能力。
貳、認定事實所憑之證據及其認定之理由
    訊據上訴人即被告甲○○，對於94年12月4日中午12時30分
    許，侵入乙○○前開住處後，並自神像處，竊取金牌3面得
    手後，騎乘機車逃逸，並將所竊得之金牌典當得款花用等事
    實，於原審及本院審理時，均坦承不諱，惟辯稱：當時係徒
    手將金牌扯下，並未使用剪刀。經查：
（一）被告於前開時、地曾至乙○○住處內，竊取懸掛於神像上
      之金牌3面，得手後即騎車逃逸，並將所竊得之金牌典當
      得款等事實，業據被告於警詢、偵查、原審及本院審理時
      自白不諱（分見偵1844卷第18至21頁、第66至61頁、偵緝
      511卷第13至14頁、第23至24頁，原審卷第94頁96年6月5
      日審判筆錄，本院審判筆錄）。
（二）證人即案發時在場之乙○○幼子陳○榮於原審證稱：「（
      94年12月4日下午12時30 分被告是如何到你家偷東西？）
      …，當時我弟弟（按即證人陳○賓，下均同）跟我說有人
      在門外看我家的電視，我就打開紗門看，被告就向我說可
      否借兩張衛生紙，我就去客廳抽2張衛生紙給他，然後他
      就說可不可以再借他那個東西，我說我不曉得哪個東西，
      之後他就脫鞋子，到神桌那邊從皮包內拿出一把紅塑膠柄
      剪刀，剪掉金牌的繩子，然後將剪刀及金牌放到皮包內」
      等語（見原審卷第96頁96年6月5日審判筆錄）。
（三）證人即案發時在場之乙○○另名幼子陳○賓於警詢時曾指
      稱：「…，該男子就用手指著我家客廳神桌上金牌說『那
      個東西借我』，並從身上背包裡面拿出剪刀1把，強行進
      入客廳神桌上金牌方向，就用剪刀方式剪斷金牌上繩子拿
      走金牌」等語（見偵1844卷第26頁），並於偵查中證稱：
      「…，他（按指被告）拿了衛生紙擦拭後，又指著神明的
      牌位說『那個那個』，之後就跑過來，他以為全部人都不
      在家，只有2個小孩在，接著他就自他的淡棕色皮包拿出
      剪刀來剪…。」等語（見偵1844卷第69頁），且於原審亦
      證稱：「（於94年12月4日下午12時30分，你是否有看到
      被告甲○○去你家偷東西？經過情形為何？）被告是用紅
      色柄的剪刀把金牌剪下來，剪刀是從被告的側背的皮包裡
      拿出來的，剪下來以後被告就要離開」等語（見原審卷第
      101頁96年6月5日審判筆錄）。
（四）綜觀證人陳○賓於警詢、偵查中及原審關於被告何時取出
      剪刀，自何處取出剪刀及如何剪斷棉繩等節，均指述甚詳
      ，並與證人陳○榮所述互核一致。另證人陳○榮於原審亦
      就被告以剪刀剪斷棉繩時之位置當庭描繪附卷（即原審卷
      第73頁上方照片），觀諸該照片及陳○榮所繪製之內容，
      證人陳○榮及陳○賓於被告持剪刀剪斷棉繩時所站立處，
      距離被告僅1步，參以證人陳○榮及陳○賓於當時分屬8歲
      及6歲之兒童，渠等身高與被告斜背之皮包位置，高度應
      屬相當，對於被告係自何處取出剪刀、如何取出剪刀並進
      而剪斷懸掛於神像身上之棉繩等情，應能清楚見聞而無誤
      認之疑。況證人陳○榮及陳○賓於案發時（即94年12月4
      日）屬8歲及6歲之兒童，已能清楚認知「剪刀」係屬何物
      ，亦無錯認之虞。另證人陳○榮及陳○賓於指述被告之時
      ，均係未滿9歲之兒童，其心理應思考單純，智慮淺薄，
      應無互為串供之虞，更無可能知悉被告攜帶兇器與否，於
      其刑責有何不同，綜上，證人陳○榮及陳○賓應無故意誣
      陷被告之理。渠等前開證詞，應屬無訛，堪予採信。
（五）另證人乙○○即證人陳○榮及陳○賓之父親於偵查時亦證
      稱：「（被告稱他是徒手扯下金牌行竊，有何意見？）我
      認為他不可能是用扯的，如果他用扯的土地公會倒下，但
      我出來看並沒有倒」等語（見偵1844卷第70頁），而其於
      原審亦證稱：「（那個繩子看起來是被剪還是被扯掉的？
      ）應該是被剪的，如果是用拉的，神明會被拉倒，但是神
      明並沒有被拉倒」等語（見原審第105頁96年6月5日審判
      筆錄）。證人乙○○於偵、審時既已損失該數面金牌，對
      於神像是否倒下，實無虛構情節之必要，是其所述應屬可
      信。另證人即淡海當鋪負責人王漢於偵查中亦證稱：「（
      被告到底拿幾片金牌來典當？）應該有3片以上，上面並
      未綁紅繩子，因為金牌很薄如果硬扯的話，金牌的洞就會
      壞掉」等語（見偵緝511卷第27頁）。可知被告至淡海當
      舖典當時，該金牌上並無綁有棉繩，參以證人乙○○於原
      審亦證稱：「（有無看到線頭？）我出來看的時候，我還
      有看到掛金牌的紅色繩子的一小段線頭，當時還在現場但
      是現在已經丟掉了」等語（見原審卷第104頁96年6月5日
      審判筆錄）。因此，若被告係徒手扯下金牌，該金牌會因
      被告施力而自金牌圓洞處破裂，此時懸掛於金牌上棉線應
      不致斷裂，而應完整留於該神像處，但證人乙○○卻在現
      場發現紅色繩子的線頭，顯見證人乙○○所發現之線頭應
      是被告剪斷該棉線所留，非被告徒手扯斷後所致。故被告
      係以剪刀將懸掛於神像身上之棉線剪斷並竊取金牌之事實
      ，應可認定。
（六）此外，復有被告持所竊得之金牌至淡海當鋪典當時，遭淡
      海當鋪所設置之監視器錄下之翻拍照片3在卷幀可佐（見
      偵1844卷第37至38頁），足徵被告前述之自白與事實相符
      ，堪可認定。
參、論罪之理由：
一、按刑法第321條第1項第3款攜帶兇器竊盜罪，係以行為人攜
    帶兇器竊盜為其加重條件，此所謂兇器，其種類並無限制，
    凡客觀上足對人之生命、身體、安全構成威脅，具有危險性
    之兇器均屬之，且祇須行竊時攜帶此種具有危險性之兇器為
    已足，並不以攜帶之初有行兇之意圖為必要，最高法院79年
    度台上字第5253號判例可資參照。查本件被告甲○○所持以
    剪斷棉線之紅柄剪刀1把雖未扣案，然其既能剪斷物品，其
    應係金屬製品，質硬而銳利，客觀上足以危害他人生命、身
    體之安全，屬兇器無訛。
二、檢察官認被告事實欄二所為，係涉犯刑法第329條之準強盜
    罪云云。然按刑法第329條之準強盜罪，其擬制為強盜罪之
    強暴、脅迫構成要件行為，乃指達於使人難以抗拒之程度者
    而言，業經司法院大法官釋字第630號解釋在案；又按刑法
    第329條準強盜罪之成立，必須以行為人為脫免逮捕、防護
    贓物，有當場施強暴、脅迫之行為始足當之，而所謂強暴、
    脅迫手段，必須限於行為人有意直接或間接對「人」之身體
    施以暴力或惡害通知，亦即需有施暴行於人之主觀意思及客
    觀積極行為始足當之，最高法院30年上字第3023號判例、82
    年度台上字第3842號判決、85年度台上字第1859號判決意旨
    可供參酌，易言之，所謂強暴、脅迫仍須以一定形式之暴力
    行為為必要，倘僅係消極逃離、迴避之行為，並無積極攻擊
    行為，尚不得率以準強盜罪論處。是被告雖為防護已竊得金
    牌匆然逃走，而撞及孩童陳○賓，陳○賓再撞及鋁門，然被
    告僅係為逃遁，並無何積極之攻擊行為，業據證人孩童陳○
    賓證述在卷，是難遽認被告有何強暴、脅迫或使孩童有何難
    以抗拒之舉止，參諸前揭意旨，自與準強盜罪所定「當場施
    以強暴、脅迫」之要件不合；是公訴意旨認被告此部分係犯
    刑法第329條之準強盜罪，起訴法條容有未洽，惟竊盜與準
    強盜罪之罪質雖有不同，然其基本社會事實即竊盜基本事實
    仍屬相同，自應由本院於社會基本事實同一範圍內變更起訴
    之法條。
肆、撤銷改判之理由：
    原審據以論罪科刑，固非無見。惟查被告所為僅構成刑法第
    321條第1項第3款加重竊盜罪，原審漏未斟酌司法院大法官
    釋字第630號解釋意旨：刑法第329條之準強盜罪，其擬制為
    強盜罪之強暴、脅迫構成要件行為，乃指達於使人難以抗拒
    之程度者而言；原審論以準強盜罪，尚有未洽。被告上訴意
    旨否認施強暴，為有理由。且原判決既有前揭可議之處，仍
    屬無可維持，應由本院將原判決撤銷改判。爰審酌被告年輕
    力盛，不思以正當方法賺取所需，對於他人財產權利毫不尊
    重、任意侵害，前有竊盜、公共危險、詐欺及多次毒品之前
    科紀錄，僅對竊盜犯罪坦承，又未曾賠償任一被害人之損失
    ，另考量生活狀況、智識程度等一切情狀，量處被告有期徒
    刑2年。至本案被告犯罪所用之剪刀1支，係被告所有，惟並
    未扣案，無證據證明已滅失，爰依刑法第38條第1項第2款，
    宣告沒收。
伍、其他公訴之處理：
    公訴意旨另以：被告於94年12月4日中午12時30分許，未經
    同意，無故侵入乙○○位於位於臺北縣淡水鎮○○街某號住
    處（詳細住址詳卷）因認被告此部分行為，涉有刑法第306
    條第1項之侵入住宅罪嫌。惟：
一、按告訴乃論之罪，告訴人於第一審辯論終結前得撤回其告訴
    ；又告訴經撤回者，應諭知不受理之判決，刑事訴訟法第
    238條第1項及第303條第3款分別定有明文。
二、查告訴人乙○○告訴被告侵入住宅案件，起訴書認被告係犯
    刑法第306條第1項之侵入住宅罪，依同法第308條第1項之規
    定，須告訴乃論。茲據告訴人乙○○於原審96年6月5日審理
    時當庭撤回告訴，此有當日原審審理筆錄附卷可稽（見原審
    卷第107頁），揆諸前揭之說明，被告此部分犯行應為不受
    理之諭知。雖公訴意旨認此部分犯行與前揭論罪科刑部分，
    屬犯意各別，行為互殊，而應分論併罰云云，然被告侵入被
    害人乙○○前開住處前，即見乙○○前開住處內神桌上之神
    像有懸掛金牌數面，遂侵入被害人乙○○前開住處，進而竊
    取財物，顯見此部分侵入住宅之犯行與前揭論罪科刑部分，
    有修法前之牽連犯裁判上一罪關係，爰不另為不受理之諭知
    ，併此說明。
陸、適用法律：
刑事訴訟法第369條第1項前段、第364條、第299條第1項前段、
第300條，刑法第321條第1項第3款、第38條第1項第2款。
本案經檢察官賴俊雄到庭執行職務。
中　　華　　民　　國　　96　　年　　12　　月　　18　　日
　　　　　　　　　刑事第十六庭  審判長法　官  葉騰瑞
　　　　　　　　　　　　　　　　　    法　官  吳鴻章
　　　　　　　 　 　　　　　　　　　　法　官  王炳梁
以上正本證明與原本無異。
檢察官如不服本判決，應於收受送達後十日內向本院提出上訴書
狀，其未敘述上訴之理由者並得於提起上訴後十日內向本院補提
理由書（均須按他造當事人之人數附繕本）。
被告不得上訴。
                                      書記官  廖逸柔
中　　華　　民　　國　　96　　年　　12　　月　　18　　日
附錄本案論罪科刑法條全文：
中華民國刑法第321條：
犯竊盜罪而有左列情形之一者，處6月以上、5年以下有期徒刑：
一  於夜間侵入住宅或有人居住之建築物、船艦或隱匿其內而犯
之者。
二  毀越門扇、牆垣或其他安全設備而犯之者。
三  攜帶兇器而犯之者。
四  結夥三人以上而犯之者。
五  乘火災、水災或其他災害之際而犯之者。
六  在車站或埠頭而犯之者。
前項之未遂犯罰之。
